【裁判字號】    99,上易,188
【裁判日期】    991117
【裁判案由】    分配表異議之訴
【裁判全文】
臺灣高等法院高雄分院民事判決         99年度上易字第188號
上  訴  人    丙  ○
訴訟代理人    吳春生律師
複 代 理人    陳松甫律師
訴訟代理人    黃鳳岐律師
被 上 訴人    甲○○
兼訴訟代理人  乙  ○
上列當事人間分配表異議之訴事件，上訴人對於民國99年5 月19
日臺灣高雄地方法院99年度訴字第587 號第一審判決提起上訴，
本院於民國99年11月3 日言詞辯論終結，判決如下：
    主  文
原判決關於駁回上訴人後開第二項之訴部分，及訴訟費用（確定
部分除外）之裁判均廢棄。
台灣高雄地方法院九十七年度司執字第一一六八四八號強制執行
事件所製作之分配表，關於被上訴人所受分配之金額超過新台幣
貳佰壹拾柒萬壹仟零壹拾參元部分應予剔除，不得列入分配。
其餘上訴駁回。
第一（確定部分除外）、二審訴訟費用，由被上訴人負擔十分之
三，餘由上訴人負擔。
    事 實 及 理 由
一、本件上訴人主張：被上訴人於民國97年11月17日持原審97年
    度拍字第2040號裁定，聲請拍賣上訴人所有坐落高雄市○○
    區○○段570 地號及570-1 地號土地之應有部分均為997/10
    ,000，暨其上建號300 即門牌號碼高雄市○○區○○路65巷
    4 號建物（下稱系爭不動產），由原審以97年度司執字第11
    6848號強制執行（下稱系爭強制執行事件）在案，嗣系爭不
    動產以新臺幣（下同）2,838,900 元拍定，經原審製作分配
    表（下稱系爭分配表）分配，被上訴人受分配金額為2,446,
    993 元，並定於同年12月22日實行分配。惟被上訴人之利息
    及違約金請求權於超過5 年部分均已罹於時效，且被上訴人
    所請求之違約金過高，應予核減，爰依強制執行法第41條之
    規定，提起本件分配表異議之訴，請求剔除被上訴人所受分
    配之金額等語。並聲明求為判決：系爭強制執行事件所製作
    之系爭分配表，關於被上訴人所受分配金額2,446,993 元應
    予剔除。
二、被上訴人則以：本件遲延利息及違約金均係屬損害賠償性質
    ，並非定期給付債權，應無民法第126 條短期時效之適用，
    而應適用15年時效，故均未罹於時效，且兩造約定之違約金
    並無過高之情形等語置辯。並答辯聲明求為判決：上訴人之
    訴駁回。
三、原審為上訴人敗訴之判決，上訴人就部分敗訴不服，提起上
    訴，上訴聲明求為判決：(一)原判決關於駁回上訴人後開第二
    項請求部分廢棄。(二)請求將系爭強制執行事件所製作之系爭
    分配表，關於被上訴人所受分配金額超過1,496,652 元部分
    應予剔除。被上訴人則答辯聲明求為判決：駁回上訴。（上
    訴人就其餘敗訴部分未聲明不服而告確定）。
四、兩造不爭執事項如下:
  (一)上訴人有欠被上訴人借款本金690,000元。
  (二)系爭不動產原為上訴人所有，設定第二順位普通抵押權（下
    稱系爭抵押權）與被上訴人，債權額比例各1/2 ，系爭抵押
    權係以高雄市新興地政事務所收件字號108920號申請設定，
    於82年8 月27日設定登記，擔保權利總金額90萬元；存續期
    間自82年8 月26日至82年11月25日；利息及遲延利息按中央
    銀行核定放款利率計算，違約金每逾1 日每千元罰l 元計算
    。
  (三)被上訴人就系爭抵押權向原審聲請拍賣抵押物裁定，經原審
    以97年度拍字第2040號裁定予以准許後，被上訴人乃持該裁
    定聲請拍賣系爭不動產，經原審以系爭強制執行事件強制執
    行，嗣於98年9月15日以2,838,900元拍定。
  (四)依系爭強制執行事件所製作系爭分配表之記載，被上訴人受
    分配金額為2,446,993 元，並定於98年12月22日實行分配，
    被上訴人受分配金額如下：執行費25,290元、系爭抵押權所
    擔保債權2,421,703 元，合計2,446,993 元，上訴人於98年
    12月7 日具狀聲明異議，並於98年12月18日提起本件訴訟。
  (五)兩造同意本件借貸之利息及遲延利息均按年息5%計算。
五、兩造爭執事項為: 被上訴人應受分配金額為何？
（一）按「本院22年上字第1484號判例既有『所謂利息包括遲延
      利息在內』之文句，可見遲延利息亦為利息，縱解釋遲延
      利息係賠償債務給付遲延所生相當利息之損害，亦應有民
      法第126 條所定短期消滅時效之適用。」〔參照最高法院
      66年度第7 次民庭庭推總會議決議(一)〕。準此，遲延利息
      仍應有民法第126 條所定之5 年短期消滅時效之適用，被
      上訴人主張本件遲延利息係屬損害賠償性質，應無民法第
      126條短期時效之適用云云，不足採信。
（二）查，被上訴人係於97年11月17日聲請本件系爭強制執行事
      件，於超過5 年即92年11月17日以前之利息部分均已罹於
      時效，則被上訴人僅能請求自92年11月18日起至98年9 月
      22日（系爭分配表所記載之利息期間終止日）共計5 年10
      個月又5 日之利息。又兩造同意本件借貸之利息及遲延利
      息均按年息5%計算，則被上訴人得請求之利息為201,723
      元〔（690,000 元×5%×5 年）＋（690,000 元×5%×10
      /12 年）＋（690,000 ×5%×5/365 ）＝172,500 元+28,
      750 元+473元=201,723元；元以下四捨五入〕。
（三）又按違約金之約定，為賠償給付遲延所生之損害，於債務
      人給付遲延時，債權人始得請求，既非定期給付之債，與
      民法第126 條所規定之性質不同，其時效期間應為15年。
      （最高法院96年度台簡上字第25號判決、95年度台上字第
      633 號判決可資參照），足見違約金之時效係15年而非5
      年，故上訴人主張被上訴人就本件違約金請求權於超過5
      年部分已罹於時效云云，不足採信。查，被上訴人係於97
      年11月17日聲請本件系爭強制執行事件，則被上訴人請求
      自84年12月30日起算之違約金，應尚未罹於15年時效。
（四）另按民法第252 條規定：「約定之違約金額過高者，法院
      得減至相當之數額。」。查，兩造約定違約金每逾1 日按
      每千元罰l 元計算，則每日違約金為690 元（690,000 元
      ÷1,000 元=690元），一年違約金為251,850 元（690 元
      ×365 日=251,850元），年息高達36.5% （251,850 元÷
      690,000 元=36.5%），顯然過高，本院審酌上訴人積欠被
      上訴人債務已達十餘年、社會經濟狀況之變遷及物價指數
      波動等情形，認應以每日250 元作為本件違約金之計算標
      準，則自84年12月30日起至98年9 月22日止共計5,016 日
      （此為系爭分配表所記載之違約金期間及日數），以每日
      250 元計，共應給付違約金1,254,000 元（250 元×5,01
      6 日=1,254,000元）。
（五）查，上訴人尚欠被上訴人借款本金690,000 元，及被上訴
      人聲請系爭強制執行事件已支付執行費25,290元等情，為
      兩造所不爭執，則被上訴人就上開金額應併受分配。是被
      上訴人應受分配之金額如下：借款本金690,000 元、執行
      費用25,290元、利息201,723 元、違約金1,254,000 元，
      共計2,171,013 元（690,000 元+25,290 元+201,723元+1
      ,254,000元=2,171,013元），從而上訴人請求將系爭強制
      執行事件所製作之系爭分配表，關於被上訴人所受分配金
      額超過2,171,013 元部分予以剔除，應屬有據，逾上開之
      請求，不予准許。
六、綜上所述，上訴人本於強制執行法第41條之規定，請求將系
    爭強制執行事件所製作之系爭分配表，關於被上訴人所受分
    配金額超過2,171,013 元部分予以剔除，為有理由，應予准
    許。逾此所為之請求，為無理由，應予駁回。原審就上開應
    予准許部分，為上訴人敗訴之判決，自有未洽。上訴意旨就
    此部分指摘原判決不當，求予廢棄改判，為有理由，爰由本
    院予以廢棄，並改判如主文第2 項所示。至於上開不予准許
    部分，原審判決上訴人敗訴，核無違誤，上訴意旨，就此部
    分，仍執前詞，指摘原審此部分之判決不當，求予廢棄，為
    無理由，應駁回其上訴。
七、據上論結，本件上訴為一部有理由，一部無理由，依民事訴
    訟法第450 條、第449 條第1 項、第79條、第85條第1 項前
    段，判決如主文。
中    華    民    國    99    年    11    月    17    日
                            民事第三庭
                                審判長法官  張國彬
                                法      官  吳登輝
                                法      官  鄭月霞
以上正本證明與原本無異。
本件不得上訴。
中    華    民    國    99    年    11    月    17    日
                                書  記  官  白  蘭

司法院資訊處製作；財團法人民間司法改革基金會備份。
